臺灣高雄地方法院刑事判決　　　　　　　93年度訴字第1833號
公　訴　人　臺灣高雄地方法院檢察署檢察官
被　　　告　壬○○　男　28歲.
　　　　　　丙○○　男　39歲.
　　　　　　戊○○
前二人共同
選任辯護人　王元勳律師
上列被告因違反公司法等案件，經檢察官提起公訴（93年度偵字
第4485號、93年度偵字第4486號），本院判決如下：
    主  文
壬○○共同公司負責人，公司應收之股款，股東並未實際繳納，
而以申請文件表明收足，處有期徒刑貳月，如易科罰金，以佰
元折算壹日。緩刑貳年。
丙○○共同公司負責人，公司應收之股款，股東並未實際繳納，
而以申請文件表明收足，處有期徒刑參月，如易科罰金，以佰
元折算壹日。緩刑貳年。
戊○○無罪。
    事  實
一、丙○○、甲○○、庚○○、己○○、辛○○（後4 人均未據
    起訴）於民國88年間均為現役軍人，依公務員服務法第24條
    、第14條之規定不得兼任公司董事及監察人。均明知公司應
    收之股款，股東應實際繳納，不得僅以文件表明收足，詎基
    於犯意聯絡，於民國88年4 月間，由丙○○提議籌組成立易
    網資訊股份有限公司（下稱易網資訊公司），登記公司資本
    額為新臺幣（下同）1,000,000 元，以知情之壬○○登記為
    股東兼負責人，並約定提供親友名義登記為公司股東，丙○○徵得其女友戊○○（不構成犯罪，理由詳如後述）、母親
    石帶第、妹妹金若雯同意，辛○○徵得其女友王婌齡同意，
    己○○徵得其母親鍾映梅同意，甲○○則徵得其女友乙○○
    同意，而登記為易網資訊公司股東，除壬○○應繳納股款為
    142,840 元外，其餘股東各應繳納股款為142,860 元，惟蕭
    永存未繳交任何金錢，丙○○僅繳交戊○○、石帶第、金若
    雯股東部分之60,000元、辛○○、己○○及甲○○僅分別繳
    交王婌齡、鍾映梅、乙○○部分之20,000元，庚○○僅繳交
    20,000元，均作為支付代書費等設立公司費用，公司應收之
    股款並未實際繳納，經丙○○委由知情之年籍姓名不詳之成
    年代書籌措代墊款1,000,000 元實際出資，而於88年4 月7
    日存入易網資訊公司設於高雄區中小企業銀行之活期存款帳
    號為00000000000000號帳戶內，充作已收足股款之證明，並
    於同年月8 日委由不知情之李善餘會計師，辦理易網資訊公
    司設立登記所需備置供主管機關審核之股款證明及會計師查
    核報告書。嗣壬○○及丙○○即持上開不實之股款繳納證明
    ，檢同虛偽之易網資訊公司公司章程、設立登記申請書、股
    東切結書、公司設立登記資本額查核報告書、股東繳款明細
    表、存摺影本、各登記出資股東身分證影本、資產負債表等
    申請文件，於88年4 月9 日據以向主管機關高雄市政府建設
    局申請公司設立登記，表明收足股款1,000,000 元，並於同
    年月14日核准設立登記。
二、案經高雄市政府移送臺灣高雄地方法院檢察署檢察官偵查起
    訴。
    理  由
壹、被告壬○○、丙○○有罪部分：
一、訊據被告壬○○、丙○○對於上揭公司應收之股款，股東並
    未實際繳納，而以申請文件表明收足之事實於本院審理中均
    坦承不諱，核與證人甲○○、乙○○、辛○○、庚○○及己○○於本院審理中之證述相符，此外，復有易網資訊公司設
    立登記申請書、股東名簿、委記書、查核報告書、繳納股款
    明細表、資產負債表、高雄區中小企業銀行存摺明細資料、
    存款證明書、設立登記事項卡等各1 份在卷為憑，堪認被告
    壬○○、丙○○之自白與事實相符，應足採信。此部分事證
    已臻明確，被告壬○○、丙○○前揭犯行洵堪認定。
二、按公司法第9 條第3 項原規定「公司應收之股款，股東並未
    實際繳納，而以申請文件表明收足，或股東雖己繳納而於登
    記後將股款發還股東，或任由股東收回者，公司負責人各處
    5 年以下有期徒刑、拘役或科或併科20,000元以下罰金」，
    業於90年間經立法院三讀修正通過，將該條第3 項之規定修
    正移列為同條第1 項，規定為「公司應收之股款，股東並未
    實際繳納，而以申請文件表明收足，或股東雖已繳納而於登
    記後將股款發還股東，或任由股東收回者，公司負責人各處
    5 年以下有期徒刑、拘役或科或併科新台幣500,000 元以上
    2,500,000 元以下罰金」，該條文並經總統於90年11月12日
    修正公布，於同年月14日生效，經比較新舊法結果，原公司
    法第9 條第3 項與90年11月12日修正公布之公司法第9 條第
    1 項本文關於所得科處之罰金則大幅提高為新台幣500,00 0
    元以上2,500,000 元以下，是依刑法第2 條第1 項但書之規
    定，顯以變更前之舊法對被告有利，自應依修正前公司法第
    9 條第3 項之規定論科。核被告壬○○、丙○○所為，均係
    犯修正前公司法第9 條第3 項之公司負責人對於公司應收之
    股款，股東並未實際繳納，而以申請文件表明收足罪。又被
    告壬○○、丙○○與辛○○、己○○、甲○○、庚○○及不
    詳姓名年籍之成年代書間均有犯意聯絡與行為分擔，為共同
    正犯；又被告丙○○與辛○○、己○○、甲○○、庚○○及
    不詳姓名年籍之成年代書雖均非易網資訊公司之負責人，但
    與具有該身分關係之共同被告即上開負責人壬○○間，有犯
    意聯絡與行為分擔而共同實施犯罪，依刑法第31條第1 項規
    定，仍應以共同正犯論（最高法院92年台上字第6422號判決
    意旨參照）。公訴意旨雖認被告丙○○為公司實際經營之負
    責人，惟易網資訊公司成立後均無任何營運行為，尚難因係
    被告丙○○所邀集設立，即認定其為實際負責人，附此敘明
    。又被告壬○○、丙○○等人利用不知情之親友及李善餘會
    計師實施犯罪行為，為間接正犯。爰審酌被告丙○○欲邀集
    好友籌組公司之犯罪動機、目的、手段、品行，不夠嫻熟法
    律之智識程度，成立公司後未實際營運所生之危害，及被告
    丙○○、壬○○犯罪後均尚能坦認犯行，態度良好，並深表
    悔悟等一切情狀，分別量處如主文所示之刑。末查，被告丙○○、壬○○行為後，刑法第41條易科罰金之折算標準，業
    經立法院於90年1 月4 日修正，並經總統於同年月10日公布
    施行，比較新舊法之結果，新法對被告較為有利，自應適用
    新法，爰併諭知易科罰金之折算標準。又查被告壬○○、丙○○均未曾受有期徒刑以上刑之宣告，有卷附臺灣高等法院
    被告全國前案紀錄表2 紙可按，因不諳法律而誤觸法網，而
    成立之公司均未實際對外營運，經此起訴審判，當知警惕，
    信無再犯之虞，本院認所宣告之刑均暫不執行為適當，均併
    諭知緩刑2 年，以啟自新。
三、不另為無罪諭知部分：
（一）公訴意旨另以：壬○○、丙○○基於犯意聯絡，透過年籍
      姓名不詳之代書偽造乙○○之印章，在易網資訊公司章程
      發起人欄蓋上偽造之乙○○印章後，將此偽造之私文書，
      連同不實之股款繳納證明等申請公司設立登記之文件，於
      88 年4月9 日向高雄市政府建設局表明收足股款，申請公
      司設立登記而行使，並於88年4 月14日核准設立登記，而
      足以生損害於乙○○，因認被告壬○○、丙○○均涉犯刑
      法第216 條、第210 條之行使偽造私文書罪嫌等語。訊之
      被告壬○○、丙○○均堅決否認有何行使偽造私文書犯行
      ，被告丙○○辯稱：乙○○當時係甲○○之女友，甲○○
      提供其女友之名義作為股東，並提出乙○○之身分證、印
      章等物供易網資訊公司設立登記之用，伊等對於是否為乙○○之印章並不知悉，無偽刻乙○○印章之情事；而被告
      壬○○則辯稱：伊對於股東係由何人提供擔任，均一無所
      知，更遑論偽刻乙○○印章等語。
（二）經查：
   1、證人辛○○於本院審理中證稱其當時為軍人身分，需找非
      軍人身分之人擔任負責人，伊提供女友王婌齡之身分擔任
      股東，並介紹壬○○擔任負責人，其他股東乙○○、鍾映
      梅、石帶第、金若雯、戊○○是誰提供的伊均不清楚等語
      ；而證人庚○○於本院審理中亦證稱：伊當時在當兵，不
      適合出名，亦未借用他人名義登記，係純粹投資，伊只知
      道丙○○找齊了7 個人要設立公司，伊知道實際參加的人
      ，但不曉得他們找誰登記等語；證人己○○於本院審理中
      復證稱：「因為當時學長丙○○發起時，因為大家都是軍
      職，就約定去找親朋好友來擔任公司的股東」、「我找母
      親鍾映梅」、「（問：在設立時是否知道石帶第、乙○○
      、王婌齡、金若雯、戊○○是誰找來的？）我不知道」、
      「（問：你們討論過程，你有無看過在庭被告戊○○？）
      我沒有看過」、「（問：其他的人金若雯、石帶第、乙○○、王婌齡有無看過？）我沒有看過」等語，足徵被告丙○○邀集其他人設立易網資訊公司時，確係因軍職身分，
      故約定提供親友之名義擔任股東，並提供該親友之身分證
      、印章以供公司設立登記所需，且提供者對於其他人提供
      何人擔任股東，均不知情，且無往來等情，堪予認定，顯
      然被告丙○○於設立公司時，並無冒用他人名義虛偽成立
      公司之意圖，至為灼然。而被告壬○○亦自承係證人辛○○介紹擔任公司登記負責人，與證人辛○○證述相符，其
      與被告丙○○、及證人己○○、庚○○本來並不認識，亦
      未參與公司商討借名籌組之過程，自亦無冒用他人名義虛
      偽成立公司之意圖。
   2、而證人甲○○於本院審理中證稱：「（問：易網公司當時
      設立時，你是用何人名義登記？）我用乙○○的名義」、
      「（問：當時為何不用你自己名義？）因為當時我在當兵
      ，乙○○是我女友，我跟他說他就提供身分證及印章給我
      …」、「我告訴乙○○要借用身分證是在公司設立之前」
      、「我只記得有跟他（指乙○○）提過，但是時間、地點
      太久了我忘記了」等語，核與證人乙○○於本院審理中結
      稱：「（問。當時甲○○有無提到為何要跟你拿身分證及
      印章？）他是說要跟軍中同僚一起開設公司」、「（問：
      他為何不用他的名字登記？）他說他當時是職業軍人，所
      以用我的身分」等語相符，承前所述，被告丙○○與證人
      甲○○等人既約定提供親友名義擔任股東，則乙○○部分
      係甲○○所提供，並非被告壬○○、丙○○所捏造冒用之
      人，洵非無據。衡情乙○○既係甲○○所提供擔任股東名
      義之人，被告丙○○實無偽刻乙○○印章之必要，且該身
      分證、印章既係甲○○所提供，丙○○亦無查知或懷疑其
      真偽之可能，故被告丙○○辯稱伊並不知道甲○○所交付
      之乙○○身分證及印章之真偽等情，尚非不可採信。至於
      被告壬○○並未參與公司商討借名籌組之過程，已如前述
      ，故其抗辯對於股東乙○○係由何人提供擔任，並不知情
      ，更遑論偽刻乙○○印章等語，亦堪採信。
  3、 又證人乙○○於偵訊中證述：並非易網資訊公司之股東，
      不知道為何會列在公司的股東名簿上，並不認識壬○○、
      戊○○及其他股東、丙○○、己○○、辛○○等語，核與
      其於本院審理中所證稱：「（問：你當時是否知道他們成
      立公司的名稱？）我不知道」、「（問：是否認識丙○○
      、庚○○、辛○○？）我都不認識」等語相符，足見88年
      間甲○○告知乙○○借用其名義擔任股東時，乙○○並不
      知道公司名稱，亦與其他股東及籌組公司之人並無接觸，
      故當檢察官於事隔4 年後之92年間傳訊乙○○，並貿然提
      示易網公司公司章程及所檢附之身分證影本時，證人乙○○未聯想到證人甲○○曾經借用其身分擔任股東一事，核
      與常情相符，故雖證人乙○○曾於偵查中具結證稱：易網
      資訊公司章程內之印章不是我的，而身分證是以前的，曾
      在82年有遺失過身分證等語，尚難遽以認定證人乙○○之
      印章係遭被告丙○○、壬○○偽刻，並蓋在易網資訊公司
      章程發起人欄內。
  4、 另證人乙○○當庭提出之印章1 顆，並證稱：「這是我存
      款印鑑章」、「從民國85年之後我就全部都使用這顆印章
      …」、「（問：你這種字體之印章有幾個？）只有這一個
      」等語，經當庭命證人乙○○將提出之印章蓋用印文數次
      附卷，並與易網資訊公司章程發起人欄上所留存之印文比
      對結果，證人乙○○當庭提出之印章印文面積較大；且印
      文中之「林」、「家」、「棻」3 字外緣均與外框連結，
      而發起人欄上之印文「林」、「家」、「棻」3 字與外框
      間均有間隙留白，並未相連，且發起人欄上印文之「家」
      字字體，與證人乙○○當庭蓋用之印文字體不同，故經肉
      眼比對結果，足認兩顆章並非同一顆印章，然究竟為何會
      有此等差異，或係證人乙○○另有相同字體之印章，惟事
      隔多年，不復記憶，或係證人乙○○授權證人甲○○自行
      刻印，或係證人甲○○未經證人乙○○同意，擅自偽刻等
      等，存在多種可能性，然均無法逕行推論該印章為被告丙○○、壬○○偽刻，或是否為渠等所知悉，故尚難憑此，
      即遽為被告丙○○、壬○○不利之認定。
  5、 至於易網資訊公司補正申請書、設立登記申請書、股東會
      會議紀錄、董事會會議紀錄、各出資股東身分證影本及公
      司章程各一份等物，僅能證明易網資訊公司確實有提出上
      開文件向高雄市政府建設局申請設立登記之事實，並無從
      證明被告丙○○、壬○○確實有偽刻乙○○印章，從而行
      使偽造私文書之犯行，附此敘明。
（五）綜上，並無積極證據足資證明被告丙○○、壬○○有公訴
      人所指之行使偽造私文書犯行，此外，本院復查無其他積
      極證據，足認被告丙○○、壬○○有行使偽造私文書之行
      為，此部分不能證明被告犯罪，本應為無罪之諭知，惟因
      公訴人認與前揭論罪科刑部分有牽連犯之裁判上一罪關係
      ，爰不另為無罪之諭知。
貳、被告戊○○無罪部分：
一、公訴意旨另以：被告戊○○明知公司之股款，股東應確實繳
    納，不得僅以申請文件表明收足，詎與壬○○、丙○○等人
    基於犯意聯絡，於88年4 月間，籌組成立易網資訊公司，登
    記公司資本額為1,000,000 元，以壬○○為登記負責人，丙○○擔任實際經營之負責人，戊○○為公司董事，依股東名
    簿所載股東應繳納之股款，除壬○○為142,840 元外，其餘
    股東戊○○、鍾映梅、金若雯、王婌齡、石帶第各應繳納之
    股款為142,860 元，詎戊○○與丙○○、壬○○約定每位股
    東僅須繳交20,000元，作為支付代書費等設立公司費用外，
    其餘均未繳納，並透過知情之年籍姓名不詳之代書偽造乙○○之印章，在易網資訊公司章程發起人欄蓋上偽造之乙○○
    印章後，由該代書籌措代墊款1,000,000 元實際出資，而於
    88年4 月7 日存入易網資訊公司於高雄區中小企業銀行開設
    之活期存款帳號為00000000000000號帳戶內，充作已收足股
    款之證明，並於同年月8 日委由不知情之李善餘會計師，辦
    理易網資訊公司設立登記所需備置供主管機關審核之股款證
    明及會計師查核報告書。嗣壬○○及丙○○即持上開不實之
    股款繳納證明，檢同虛偽之易網資訊公司公司章程、設立登
    記申請書、股東切結書、公司設立登記資本額查核報告書、
    股東繳款明細表、存摺影本、各登記出資股東身分證影本、
    資產負債表等申請文件，於88年4 月9 日據以向主管機關高
    雄市政府建設局申請公司設立登記，表明收足股款1,000,00
    0 元，並於同年月14日核准設立登記，而足以生損害於乙○○，因認被告戊○○亦涉犯修正前公司法第9 條第3 項（起
    訴書誤載為第1 項前段）及刑法第216 條、第210 條之罪嫌
    等語。
二、本件公訴意旨認被告戊○○共同涉犯修正前公司法第9 條第
    3 項及刑法第216 條、第210 條之罪，無非係以被告戊○○
    為易網資訊公司之董事、並授權被告即易網資訊公司實際負
    責人丙○○處理易網資訊公司之會議、訂定章程等相關事宜
    ，且被告戊○○於偵查中供述其確實未繳足股東名簿上之股
    款等，故其對於未繳足股款及偽刻乙○○印章之情節，有所
    知悉，並輔以證人乙○○於偵訊中之證述，易網資訊公司補
    正申請書、設立登記申請書、股東會會議紀錄、董事會會議
    紀錄、各出資股東身分證影本及公司章程各1 份，且證人乙○○當庭提出之印章與易網資訊公司章程發起人欄上所蓋用
    之印文並不相同，顯係遭偽刻等，為其論罪依據。訊之被告
    戊○○堅詞否認有何違反公司法及行使偽造私文書犯行，辯
    稱：伊僅答應丙○○出名作為股東，所有金錢均由丙○○繳
    納，並不知道實際出資額，且不知道列名為公司董事，亦未
    參與公司設立登記，對於乙○○係股東也完全不知情等語。
三、按犯罪事實應依證據認定之，無證據不得推定其犯罪事實；
    不能證明被告犯罪者，應諭知無罪之判決，刑事訴訟法第15
    4 條、第301 條第1 項分別定有明文。而所謂認定犯罪事實
    之證據，係指足以認定被告確有犯罪行為之積極證據而言，
    該項證據自須適合於被告犯罪事實之認定，始得採為斷罪資
    料。又犯罪事實所憑之證據，雖不以直接證據為限，間接證
    據亦包括在內；然而無論直接或間接證據，其為訴訟上之證
    明，須於通常一般之人均不致有所懷疑，而得確信其為真實
    之程度者，始得據為有罪之認定，倘其證明尚未達到此一程
    度，而有合理之懷疑存在時，即無從為有罪之認定（最高法
    院76年度台上字第4986號判例意旨參照）。
四、查：
（一）易網資訊公司係被告丙○○邀集辛○○、己○○、甲○○
      及庚○○所設立，當時因均係軍職身分，故約定提供親友
      之名義擔任股東，且提供者對於其他人提供何人擔任股東
      ，均不知情，且無往來等情，出名股東並未繳納股款，甚
      至連20,000元之代書費亦未繳交，均已如前述，而且證人
      即共同被告丙○○於本院審理中經隔離訊問後證稱：「…
      我就找我當時女友戊○○，我跟他講請他借我他的身分證
      及圖章當出資人，錢我會幫他出…」、「（問：你幫戊○○出多少錢？）我出兩萬元，另外我有幫我妹妹金若雯及
      我母親石帶第各出兩萬元」、「（問：戊○○是否知道你
      借用他的證件及幫他出錢，是要設立公司？）我有跟他說
      ，但沒有說得很清楚。…請他提供身分證及印章給我…」
      、「（問：戊○○把證件交給你之後，他有無過問公司的
      設立情形？）他沒有問過，我也沒有講過」、「（問：你
      有無告訴他，你們每人實際出資的情形？）我只有告訴他
      ，我幫他出了兩萬元，其他都沒有講」、「（問：關於代
      書把你們設立為股份有限公司需要出資1,000,000 元，你
      有無告訴他？）我沒有告訴他」、「（問：你們實際沒有
      繳足這件事，戊○○是否知道？）他不知道，是一直到檢
      察官通知開庭才知道」等語，與被告前揭辯詞相符，實則
      被告戊○○亦為被告丙○○所提供之親友之一，自尚難僅
      憑被告戊○○於偵查中承認自己確實未繳交股款一節，即
      推論其知悉實際上有未繳足股款之違法情形。
（二）又證人丙○○於本院審理中證稱：「（問：你有無跟代書
      說有哪些人要擔任何職位？）沒有」、「（問：根據公司
      章程記載，董事為戊○○、鍾映梅、監察人為金若雯，有
      何意見？）因為要請非軍人擔任公司董事長職位，我們只
      有告訴代書董事長是壬○○，其他職位就請代書幫我們辦
      」、「（問：代書知道你跟金若雯、戊○○、鍾映梅之關
      係？）他不知道」、「（問：代書是否認識王婌齡、乙○○、石帶第？）代書不認識」、「（問：當時你有無告訴
      代書股份持有比例？）沒有」等語，而易網資訊公司成立
      後，並未實際營運，故擔任董事或監察人，尚無任何實得
      之利益，且易網資訊公司未曾開過正式會議選任董事及監
      察人，此有前揭證人辛○○、己○○、庚○○均證述僅有
      在戰情室討論過成立公司事宜等語，及證人即共同被告壬○○證述不太清楚選任董監過程等語可證，足認證人丙○○證述董事及監察人均為代書自行填載等語，尚無悖於常
      情，應堪採信；況同為董事及監察人者，尚有證人己○○
      所提供之鍾映梅及被告丙○○所提供之金若雯，故僅以被
      告戊○○係擔任易網資訊公司之董事，有將公司會議紀錄
      、章程等資料所用之印章交給被告丙○○，且授權被告丙○○處理設立公司事宜，遽以推論被告戊○○知悉有未收
      足股款，即尚嫌速斷。
（三）至於被告戊○○涉犯行使偽造私文書部分，因證人乙○○
      係證人甲○○所提供之出名股東，既乏證據足證被告丙○○偽刻乙○○印章，已如前述，則未實際籌畫公司設立登
      記之被告戊○○，更難認有何行使偽造私文書之犯意聯絡
      或行為分擔。
（四）綜上，並無積極證據足資證明被告戊○○有公訴人所指之
      違反修正前公司法第9 條第3 項及行使偽造私文書犯行，
      自不能徒憑被告戊○○登記為易網公司之董事及有授權予
      實際處理易網資訊公司設立登記事宜之被告丙○○，遽認
      被告戊○○與被告丙○○、壬○○等人有違反修正前公司
      法第9 條第3 項及刑法第216 條、第210 條行使偽造私文
      書犯行之犯意聯絡。此外，本院復查無其他積極證據，足
      認被告戊○○有公訴人所指之犯行，則本件被告戊○○之
      犯行尚屬不能證明，揆諸前揭說明，應為無罪之諭知。
據上論斷，應依刑事訴訟法第299 條第1 項前段、第301 條第1
項，86年6 月25日修正之公司法第9 條第3 項，刑法第11條前段
、第2 條第1 項、第28條、第31條第1 項、修正後第41條第1 項
前段、第74條第2 款，罰金罰鍰提高標準條例第2 條，判決如主
文。
本案經檢察官丁○○到庭執行職務。
中　　華　　民　　國　　94　　年　　5　　 月    10    日
                  刑事第九庭   審判長法  官  李璧君
                                     法  官  黃惠玲
                                     法  官  陳筱蓉
以上正本證明與原本無異。
如不服本判決，應於收受送達後10日內向本院提出上訴書狀。
中　　華　　民　　國　　94　　年　　5　　 月    17    日
　　　　　　　　　　　　　　　　　   書記官  梁瑜玲
附錄：本案論罪科刑所犯法條全文
修正前公司法第9條：
公司設立登記後，如發現其設立登記或其他登記事項，有違法情
事時，公司負責人各處一年以下有期徒刑、拘役或科或併科新臺
幣六萬元以下罰金。
公司負責人對於前項登記事實，為虛偽之記載者，依刑法或特別
刑法有關規定處罰。
公司應收之股款，股東並未實際繳納，而以申請文件表明收足，
或股東雖已繳納而於登記後將股款發還股東，或任由股東收回者
，公司負責人各處五年以下有期徒刑、拘役或科或併科新臺幣六
萬元以下罰金。
前三項裁判確定後，由法院檢察處通知中央主管機關撤銷其登記
。
